臺灣高等法院臺中分院刑事判決　　　　　　　　　　九十三年度上易字第三七五號
　　上　訴　人　臺灣臺中地方法院檢察署檢察官
　　上　訴　人
　　即　被　告　乙○○
　　選任辯護人　吳紹貴
　　　　　　　　林正雄
　　上　訴　人
　　即　被　告　千澤工業有限公司　設台中縣大甲鎮○○街一七二號四樓
　　代　表　人　甲○○○
右上訴人因被告違反著作權法案件，不服臺灣臺中地方法院九十二年度訴字第二一六
八號中華民國九十三年二月二十四日第一審判決（起訴案號：臺灣臺中地方法院檢察
署九十一年度偵續字第一七四號），提起上訴，本院判決如左：
    主      文
原判決撤銷。
乙○○擅自以重製之方法侵害他人之著作財產權，處有期徒刑肆月，如易科罰金，以
參佰元折算壹日。
千澤工業有限公司部分，公訴不受理。
    事      實
一、乙○○係臺中縣大甲鎮○○街一七二號四樓「千澤工業有限公司」（下稱千澤公
    司）之實際負責人，即屬該公司執行業務之代理人，從事防鬆螺絲之技術研發、
    製造及銷售等業務。其於民國八十八年七月間，與陳志鴻、李奇昌、丙○○等人
    共同籌組「丁○○○工業股份有限公司」（下稱固定公司），並自該時起至八十
    九年八月間止，擔任固定公司副總經理之職務。乙○○明知固定公司於八十八年
    十一月間委託佳鋒（起訴書誤植為「峰」）彩色印刷有限公司（下稱佳鋒公司）
    所拍攝用以製作型錄做為介紹固定公司及其產品之照片數張（下稱系爭照片），
    乃固定公司享有攝影著作財產權之物，竟未經固定公司之同意或授權，即擅自於
    八十九年三月一日至八十九年六月十五日前之某日，將固定公司型錄交予「晶銳
    國際股份有限公司」（下稱晶銳公司）負責人謝金龍，委託晶銳公司代為設計、
    製作千澤公司之網頁，並指示不知情之謝金龍，將前開固定公司型錄上之系爭照
    片，以掃瞄之方式重製成為電子檔案，上傳於千澤公司網頁，當作該公司之宣傳
    照片使用，侵害固定公司之著作財產權。嗣於八十九年六月十五日，為固定公司
    發覺，而查悉上情。
二、案經固定公司訴由臺灣臺中地方法院檢察署檢察官偵查起訴。
    理由
一、本件上訴人即被告（以下稱被告）乙○○雖以告訴人固定公司與佳鋒公司於八十
    八年十一月十五日所簽訂之印刷品製作契約書（見五七五五號偵查卷第九一頁）
    ，其上乙方（即固定公司）負責人「陳志鴻」之署名並非陳志鴻本人所簽為由，
    而質疑該契約書係事後偽造，進而否認其證據能力。然佳鋒公司負責人賴信彥於
    偵訊時，經檢察官提示該契約書，已明確表示該契約書為固定公司委託佳鋒公司
    製作型錄時雙方所簽訂之契約書無誤（見五七五五號偵查卷第一○六頁），足見
    該契約書並非事後始捏造，且證人陳志鴻於原審審理時，亦已證述：「（辯護人
    問：有無實際執行公司營運業務？）沒有」、「（辯護人問：公司何決策需要你
    來處理？）主要是李奇昌、丙○○及被告乙○○在執行業務，如果需要召開董事
    會才由我來處理」、「我沒有每天去處理公務，我通常委由實際經營團隊去處理
    」等語（見原審卷第八四、八五、八八頁），可見固定公司負責人名義上雖登記
    為陳志鴻，但實際上均概括授權由李奇昌、丙○○及被告乙○○處理公司業務，
    故被告乙○○上開質疑，應屬無據，該契約書仍有證據能力，而得採為判決之依
    據，先予敘明。
二、訊據被告乙○○固承認右揭將固定公司型錄交給謝金龍，由謝金龍以掃瞄方式重
    製成為電子檔案，上傳於千澤公司網頁，作為千澤公司宣傳照片使用之事實，惟
    矢口否認有違反著作權法犯行，辯稱：(一)系爭照片均屬單純以攝影機拍攝實物，
    乃一般所稱「工商攝影」，是否具有原創性，實屬有疑。(二)出資聘請他人完成之
    著作，著作財產權非必屬於出資人享有，本件固定公司始終未能證明其公司對於
    系爭照片，享有攝影著作財產權。(三)依被告乙○○、千澤公司與固定公司簽訂之
    專利授權及技術合作契約書約定，技術係雙方共有，伊亦無償提供所有資源予固
    定公司使用，系爭照片亦為被告乙○○或千澤公司所提供者，渠等本即有權使用
    系爭照片。(四)被告乙○○將固定公司型錄上之照片掃瞄重製於千澤公司網頁，其
    意在於為固定公司作廣告，並非基於營利之意圖，亦無侵害固定公司著作權之犯
    意云云。經查：
  (一)被告乙○○右揭犯罪事實，業據固定公司（前）代表人丙○○於警詢、偵查時指
    訴綦詳（見五七五五號偵查卷第四、五、五四、五五頁），並經證人謝金龍於原
    審結稱：「千澤公司提供型錄給我們，我們依照資料掃瞄製作網頁，簽約時間是
    八十九年三月一日，簽約後才請他們提供資料給我們」、「（辯護人問：提示丁○○○工業股份有限公司型錄，是否就是千澤公司提供給你們製作網頁的資料？
    ）是」等語明確（見原審院卷第五七頁），復有固定公司所提八十九年六月十五
    日千澤公司網頁下載列印資料一份在卷可稽（見發查卷第一六至三五頁），該網
    頁上照片經與固定公司型錄上之系爭照片比對結果，確實均屬相同。
  (二)攝影著作屬於我國著作權法所保護著作種類之一，此觀著作權法第五條第一項第
    五款即明。而所謂攝影著作，依著作權法第五條第一項各款著作內容例示第二條
    第五款之定義，包括照片、幻燈片及其他以攝影之製作方法所創作之著作。本件
    系爭照片屬於以攝影方法創作之照片，依法自有攝影著作權。至被告乙○○雖辯
    稱：系爭照片係單純以攝影機拍攝實物，屬於「工商攝影」，不具原創性云云。
    然著作權法並未明示規定單純以攝影機拍攝實物之照片不得享有著作權，且關於
    攝影著作是否具有原創性，亦非取決於是否屬於「工商攝影」，而應視該照片是
    否表現出攝影者之思想而定。本件系爭照片，依其攝影之角度、光線、畫面編排
    等，可看出攝影者有其欲表現之特定思想，以達廣告宣傳之目的，應屬具有原創
    性，此由固定公司並未自行拍攝照片，而係出資委託專門之人拍攝即明，是被告
    乙○○此部分所辯，尚非可採。
  (三)出資聘請他人完成之著作，除前條（即受雇）情形外，以該受聘人為著作人。但
    契約約定以出資人為著作人者，從其約定。依前項規定，以受聘人為著作人者，
    其著作財產權依契約約定歸受聘人或出資人享有，未約定著作財產權之歸屬者，
    其著作財產權歸受聘人享有，著作權法第十二條第一項、第二項定有明文。本件
    型錄係固定公司出資聘請佳鋒公司製作，依證人賴信彥於偵訊時所證稱：「（著
    作權歸誰？）我們印刷皆依委託人（即固定公司，筆錄誤載為受委託人）之指示
    」等語（見五七五五號偵查卷第一○六頁），及前述印刷品製作契約書4.所載「
    貨款結清後目錄之版權及著作權歸乙方（即固定公司）所有」，可知出資之固定
    公司及受聘之佳鋒公司間，關於該型錄之著作權，雙方約定由固定公司享有，且
    由該契約書記載，固定公司委託佳鋒公司製作型錄之內容，包括攝影、製版、裝
    訂等項目，而佳鋒公司向固定公司收取之費用，亦包含攝影費、製版費、裝訂費
    等，足見佳鋒公司受託為製作型錄而拍攝之照片，該攝影著作權應併同型錄本身
    之著作權，同歸固定公司所有。因此，被告乙○○所辯：系爭照片之著作權非屬
    於固定公司所有云云，並不足採。被告選任辯護人聲請傳喚證人賴信彥究明簽約
    過程，以釐清告訴人是否擁有攝影著作權一節，因被告乙○○於本院供稱：系爭
    照片係佳鋒公司請人拍攝的，但是哪一個人我不知道。目的為推廣固定公司業務
    ，錢也是固定公司支付。是固定公司總經理李奇昌委託佳鋒公司拍攝的。型錄係
    佳鋒公司編排，印刷也是佳鋒公司做的，但是是固定公司委託佳鋒公司做的，簽
    約也是固定公司簽約，和千澤公司沒有關係等語（見本院卷第一○九、一一○頁
    ），且證人賴信彥在前已經證述明確，因此證人賴信彥已無再傳訊之必要，附此
    敘明。
  (四)被告乙○○雖提出其個人、千澤公司與固定公司、李奇昌等四方所共同簽訂之專
    利授權及技術合作契約書為證（見五七五五號偵查卷第三八至四一頁），主張依
    該契約書三(5)「秉持平等互惠原則，乙方（即千澤公司）或丙方（即被告乙○○
    ）持有甲方（即固定公司）股份期間，甲、乙、丙任何一方，如有就甲方營業項
    目範圍內之原料配方發明或機器設備發明專利或其他有關智慧財產權創作，應優
    先提供他方使用」及三(6)「丙方任職於甲方公司期間，如有就甲方營業項目內之
    原料配方發明或機器設備發明專利或其他有關智慧財產權創作，其智慧財產權約
    定歸甲丙雙方共有之，甲方並得無償使用」約定，其有權使用系爭照片。惟細繹
    上開約定，其中三(6)在於約定被告乙○○任職固定公司期間，如有相關專利或其
    他智慧財產權創作，該智慧財產權必須與固定公司共有，固定公司並得無償使用
    ，此約定對被告乙○○而言，應屬義務，顯無從做為其個人或千澤公司有權使用
    系爭照片之依據。又該契約書三(5)固載明被告乙○○或千澤公司持有固定公司股
    份期間，三者中任何一方，如有相關專利或其他智慧財產權創作，應優先提供他
    方使用。然此所謂專利或其他智慧財產權創作，必須屬於固定公司營業項目內，
    例如有關原料配方、機器設備之發明等。因固定公司營業項目並不包含攝影，則
    以攝影方法所創作之系爭照片，自非屬於該約定所稱之其他智慧財產權創作範圍
    。被告乙○○執此謂其個人或千澤公司有權使用系爭照片，顯屬曲解契約內容，
    亦無可採。
  (五)另被告乙○○所經營之千澤公司，其營業項目與固定公司營業項目相同，均為防
    鬆螺絲之製作、銷售，二者雖有上揭技術合作之關係，但就商業市場而言，仍屬
    競爭之同業關係。被告乙○○藉由掃瞄固定公司照片重製之方式，將系爭照片使
    用於千澤公司網頁，其目的無非在使瀏覽之人誤認該網頁上關於機器設備、技術
    研發、產品製造等照片，均為千澤公司實際情形，進而達到為千澤公司宣傳之效
    果，就此而言，顯見被告乙○○主觀確係為千澤公司而為。至千澤公司網頁最新
    消息欄雖刊有標題為「防鬆螺絲市場，耐斯集團旗下，丁○○○公司異軍突起」
    之文章，然該文章性質上屬於財經訊息報導，篇幅僅占千澤公司網頁資料之極少
    比例，尚難以此推論被告乙○○重製系爭照片之用意，在於為固定公司作廣告。
    況由被告乙○○將固定公司型錄上第二頁拍攝固定公司硬體設備之照片，重製於
    千澤公司網頁時，刻意將原本建築物上標有固定公司中英文名稱之字樣拿掉之情
    ，益見被告乙○○重製系爭照片之目的，乃在為千澤公司宣傳，而非為固定公司
    作廣告甚明。
  (六)綜上所述，被告乙○○所辯不足採信，本件事證明確，其犯行堪以認定。
三、查被告乙○○行為後，著作權法業於民國九十二年七月九日經總統令修正公布，
    於同年月十一日施行，第九十一條第一項增列以意圖營利為其構成要件，於第二
    項規定以非意圖營利為構成要件，並有重製份數超過五份，或其侵害總額按查獲
    時獲得合法著作重製物市價計算，超過新台幣三萬元之限制。該法再於九十三年
    九月一日經總統令修正公布，於同年月三日施行，第九十一條第一項之構成要件
    ，則回復至九十二年七月九日修正公布前之狀態。經比較結果，自應依刑法第二
    條第一項前段適用九十三年九月一日修正公布之規定（以下均稱修正後著作權法
    ）。核被告乙○○所為，係犯修正後著作權法第九十一條第一項之擅自以重製之
    方法侵害他人之著作財產權罪。被告乙○○利用不知情之謝金龍，將系爭照片掃
    瞄重製後上傳網路，使用於千澤公司網頁，為間接正犯。被告乙○○利用他人先
    後重製系爭照片之犯行，時地密接，侵害法益同一，為接續犯。公訴意旨另以：
    被告千澤公司之代理人，因前開執行業務之行為，犯著作權法九十一條第一項之
    罪，被告千澤公司應依著作權法第一百零一條第一項科以罰金之刑云云。經查千
    澤公司已於九十二年七月三十日變更登記為戊○○○工業有限公司，負責人並變
    更為庚○○，有經濟部中部辦公室有限公司變更登記表、經濟部函影本各一件在
    卷足憑（見本院卷第六五至六七頁）。因此千澤公司已經不存在，而檢察官竟仍
    於九十二年八月十五日對千澤公司提起公訴，其起訴之程式顯然違背規定。原審
    就被告乙○○部分，以被告乙○○罪證明確，予以論罪科刑，固非無見，惟查原
    審就該部分未及比較適用著作權法修正公布之情形；又原審未注意檢察官對於千
    澤公司部分起訴之程式違背規定，仍為實體之有罪判決，均有未合。檢察官上訴
    認被告乙○○有侵占系爭照片原稿情事；被告乙○○上訴否認犯行，雖均無可取
    ，惟原判決既有可議之處，仍屬無可維持，應予撤銷改判。爰審酌被告乙○○犯
    罪之目的、手段、所生損害，及事後未能與固定公司達成和解等一切情狀，量處
    如主文第二項所示之刑，並依刑法第二條第一項前段適用修正後刑法第四十一條
    第一項前段，諭知被告乙○○易科罰金之折算標準。另就被告千澤公司部分，依
    刑事訴訟法第三百零三條第一款諭知公訴不受理之判決，並不經言詞辯論為之。
四、公訴意旨另以：被告乙○○意圖為自己不法之所有，於八十九年六月間，利用佳
    鋒公司將用畢之系爭照片原稿請其交還告訴人固定公司之機會，以變易持有為所
    有之意思，將之侵占入己，而認被告乙○○涉有刑法第三百三十六條第二項業務
    侵占罪嫌。惟按犯罪事實應依證據認定之，無證據不得認定犯罪事實，刑事訴訟
    法第一百五十四條第二項定有明文。本件公訴意旨認被告乙○○涉犯業務侵占罪
    嫌，無非以被告乙○○所經營之千澤公司網頁，出現與系爭照片相同之圖檔為其
    主要憑據。訊之被告乙○○堅決否認有何侵占系爭照片原稿犯行，辯稱：伊只有
    將固定公司型錄交給謝金龍，請他幫忙掃瞄系爭照片上傳於千澤公司網頁，伊並
    沒有從佳鋒公司那裡拿到系爭照片原稿等語。經查：證人賴信彥於偵訊時證述：
    「（這本目錄照片是何人拍攝的？）是對方提供樣品，我們請專業攝影公司拍的
    」、「（製作後的照片原稿交給誰？）不知道。是退給固定公司」等語（見偵續
    卷第四一頁），依其證言，尚無從推論佳鋒公司是將系爭照片原稿交予被告乙○○。又依證人謝金龍於原審證稱：「（辯護人問：設計網頁的過程？）千澤公司
    提供型錄給我們，我們依照資料掃瞄製作網頁」、「（辯護人問：提示丁○○○
    工業股份有限公司型錄，是否就是千澤公司提供給你們製作網頁的資料？）是」
    、「（辯護人問：有無提供你照片底稿？）沒有」、「（辯護人問：製作網頁時
    ，是否需要照片底稿？）不需要，用掃瞄型錄就可以」等語（見原審卷第五六、
    五七頁），可見被告乙○○亦無提供系爭照片原稿予謝金龍之情事，則被告所辯
    ：伊根本未從佳鋒公司處取得系爭照片原稿，伊是用掃瞄固定公司型錄照片方式
    重製等情，即堪採信。綜上所述，公訴人所舉證據欲證明被告乙○○有侵占系爭
    照片原稿之犯罪事實，顯未逾合理懷疑之程度，此部分本應為無罪之諭知，然公
    訴意旨既認被告乙○○此部分行為與其起訴成罪之違反著作權法犯行，有牽連犯
    之裁判上一罪關係，爰不另為無罪之諭知。
據上論結，應依刑事訴訟法第三百六十九條第一項前段、第三百六十四條、第二百九
十九條第一項前段、第三百零三條第一款、第三百零七條，修正後著作權法第九十一
條第一項，刑法第十一條前段、第二條第一項前段、修正後第四十一條第一項前段，
罰金罰鍰提高標準條例第二條，判決如主文。
本案經檢察官己○○到庭執行職務。
中      華      民      國　    九十三     年    十一     月    十八　　日
                                臺灣高等法院臺中分院刑事第五庭
                                      審判長法　官  袁　從　楨
    法  官  姚  勳  昌
                                            法　官　郭　同　奇
右正本證明與原本無異。
不得上訴。
                                            書記官  陳  玫  伶
中      華      民      國　    九十三     年    十一     月    十九　　日
附錄論罪科刑法條：
修正後著作權法第九十一條第一項：
擅自以重製之方法侵害他人之著作財產權者，處三年以下有期徒刑、拘役，或科或併
科新臺幣七十五萬元以下罰金。
                                　　　　　　　　　　　　　　　　　　　　Ｒ
